臺灣高等法院高雄分院刑事判決　　　　　　　　　　九十年度上易字第二一六九號
　　上　訴　人　台灣高雄地方法院檢察署檢察官
　　被　　　告　乙○○
　　選任辯護人　黃錫耀律師
　　　　　　　　周中臣
右上訴人因被告詐欺案件，不服臺灣高雄地方法院九十年度易字第三九０九號中華民
國九十年十一月廿二日第一審判決（起訴案號：臺灣高雄地方法院檢察署九十年度偵
字第六八四八號），提起上訴，本院判決如左：
      主      文
上訴駁回。
      理      由
一、公訴意旨略以：被告乙○○意圖為自己不法之所有，明知已無償債能力，竟於民
    國八十七年十二月間，在甲○○位於台北縣板橋市○○路五四巷一七弄三七號住
    處，表示願提供其所有坐落於高雄市○○區○○段一三四四號土地及其上建號三
    ○五三號建物（門牌號碼為高雄市○○區○○路七○○巷三六號五樓）設定抵押
    權予甲○○以供擔保，且因恐甲○○不願借款，明知上開房地已向銀行貸款新台
    幣（下同）八十萬元，竟向甲○○佯稱僅貸款五十萬元，若他日不能清償亦可足
    供抵償等語，致甲○○陷於錯誤而同意借貸五十萬元，被告取得借款後，僅支付
    數月利息即未清償，屢經催討均無結果。因認被告乙○○涉有刑法第三百三十九
    條第一項之詐欺罪嫌云云。
二、按犯罪事實應依證據認定，無證據不得推定其犯罪事實，刑事訴訟法第一百五十
    四條定有明文。又按刑法詐欺罪係以意圖為自己或第三人不法之所有，以詐術使
    人將本人或第三人之物交付為要件，是行為人主觀上需有為自己或第三人不法所
    有意圖，於客觀上需有施用詐術之行為，並因而使人陷於錯誤而為財產交付，始
    得以該條之罪相繩。公訴人認被告涉犯前揭犯行，無非以：系爭房地確然已設定
    貸款八十萬元之抵押負擔，被告對被害人所稱實際貸款額竟以多報少，自有不法
    詐欺故意為其論據。惟訊據被告堅詞否認詐欺犯行，辯稱：並沒有詐欺意思，甲
    ○○實際亦未因其隱瞞部分事實而陷於錯誤等語。經查：
(一)、告訴人指訴被告向其借款時，對其所欲提供設定擔保之房地現有負擔有以多報少
    等情，已據被告供承不諱，並有土地及建物登記簿謄本附卷可按，固堪認為真實
    。惟系爭借款非信用貸款，而係實際提供房地憑供擔保之借款，已據告訴人證陳
    在卷，相對於被告所借款項僅係數額非高之五十萬元，是欲判斷被告借款時主觀
    上是否具不法所有意圖，其關鍵在於借款時該房地價值，被告主觀認知上，是否
    有其合理依據，足供認定其個人所憑認剩餘價值尚足保障告訴人之債權，蓋借貸
    款項，提供相當對價之保障，固屬雙方關心重點，然因不動產物品價值，事涉主
    客觀因素多端，而借貸還款日，常繫於未來，是貸方立場，期待擔保物價值，自
    是越高越好（即所謂相當對價，應僅是下限），以免所擔保權益受損，然就借方
    而言，則是期待以同一擔保物能獲得更高之貸款額度，以利週轉；雙方對擔保物
    價值認定，既因各自所期待觀點不同，認定之標準，形成主觀上差異，乃屬必然
    ，然其重點既是在於「相當」保障債權，是價值認知之差異，若非異常且非合理
    ，即難僅因彼此間主觀上認知些許不同，逕認其間即係心存惡意之不法意圖。本
    件被告隱瞞系爭其所提供擔保物已存在之負擔為三十萬元差額（即八十萬與五十
    萬元之差），固非屬誠信之消極詐術，然該三十萬元，於借貸事件，是否構成擔
    保足額之判斷上重要，繫於該擔保物之客觀價值與貸方即告訴人主觀價值認知上
    差異如何﹖按系爭不動產嗣經原審法院民事執行處強制拍賣，其原拍賣最低底價
    為一百三十萬元，有該院八十九高貴民莊八十九執字第二四六七九號拍賣不動產
    附表附卷可稽，此一價格係經法院正式委託鑑價，再經法官綜合各種價格因素所
    訂最低底價，自屬客觀，是縱認被告僅告知已負擔額僅五十萬元，然告訴人實際
    應允借貸款項亦僅五十萬元，則合計數額仍低於客觀價值三十萬元，則該消極詐
    術之實施，僅係減少貸方不必要考量因素之干擾作用，並無影響其擔保足額之判
    斷，其貸借之決意，即無陷於錯誤可言，而就借方之被告而言，既認提供擔保足
    額，其僅消極隱瞞部分與對方權益非屬重要之事實，主觀上即無不法所有意圖。
    告訴人固稱：伊認系爭擔保物之價值係一百萬元，已抵押五十萬元，故僅借予被
    告五十萬元云云，然貸方主觀價值認知，本難供為其已否陷於錯誤之客觀認定依
    據，況系爭五十萬元借款之初，告訴人並未以被告提供之抵押物立即設定抵押擔
    保，而係迄八十八年四月十二日二度再借予被告五十萬元之後十日內，方持以設
    定三百三十萬元最高限額抵押權，無論從設定金額及設定日期以觀，均與一併計
    算前後二筆計共一百萬元債權之抵押擔保常見之形式相合，足見該抵押權設定係
    針對前後二筆各五十萬元之貸放款無訛，且設定時被告主觀上認知「已存在負擔
    五十萬元（按被告曾告知）」事實，則其主觀上認定系爭擔保物之價值，實不低
    於一百五十萬元（否則豈願先後借予被告一百萬元？），此一價格認定，恰與前
    開法院強制拍賣時原始核定價格相近，自可反應系爭不動產價值之客觀性，是無
    論以一百三十萬元或一百五十萬元計，被告前開隱瞞實際三十萬元負擔之舉，客
    觀上均無損於告訴人當初貸放決意之判斷，此一情事並為被告所可合理確信，其
    消極隱瞞事實即非出於不法所有意圖而故意使詐。
(二)、又本件被告與告訴人間原係表兄弟關係（被告之父係告訴人之親舅舅，被告所從
    事之西裝店更是告訴人所頂丙），之前二年內，曾有密集且正常（有借有還）之
    小額金錢借貸關係，因此所建立之互信，自非一般人借貸關係所可比擬，是擔保
    之提供，就被告與告訴人間而言，應非貸借之重要決意因素，此乃第一次放款時
    ，既已實際取得抵押權設定之必要文件，告訴人仍未立即辦理設定，甚且於時隔
    四月有餘，再貸借予被告五十萬元，方思持以辦理抵押權設定之所緣由，況本件
    借款後，被告亦實際付了十萬餘元利息（月息二分計），乃被告所是認，是若非
    被告對告訴人而言有相當信賴，當無為上開貸借款項之理，而告訴人本係從事二
    胎放款之人，對借貸事例有優於一般人之判斷能力，縱若被告對現實擔保物之負
    擔未充分提供正確訊息，其查證能力與方便，均無客觀上困難，竟兩度放款而絲
    毫未加閱覽謄本，足見告訴人主觀上對實際擔保物之負擔狀況，非甚形成其貸放
    決意之所重要關切事項，核與其與被告間因上開特殊關係所建立之信賴因素相符
    ，是本件被告之消極施詐，並未因此構成被告陷於錯誤之相當因果關係，且被告
    主觀上亦無因僅隱瞞三十萬元負擔，而足認定係出於不法所有意圖，自與詐欺取
    財罪構成要件不相當。
三、綜上所述，公訴人所引據，並無以證明被告有何不法所有意圖及告訴人確因被告
    施用詐術而陷於錯誤，因此而為財物交付。此外復查無其他積極證據，足認被告
    有何詐欺犯罪，自屬犯罪不能證明，原審法院因此諭知被告無罪，於法即無不合
    。原審檢察官承告訴人聲請意旨猶執陳詞認被告有罪，指摘原判決不當，即無理
    由，應予駁回。
上論斷，應依刑事訴訟法第三百六十八條，判決如主文。
本判決經檢察官沈紹嘉到庭執行職務。
中    華    民    國     九十一    年       一       月   三十   日
                              臺灣高等法院高雄分院刑事第八庭
                                  審判長法官  郭雅美
                                        法官  張盛喜
                                        法官  洪兆隆
右正本證明與原本無異。
不得上訴。
                                      書記官  吳福連
中    華    民    國     九十一     年       二       月    一    日
                                                              Ｊ
